臺灣臺北地方法院民事判決
110年度訴字第2026號
原      告  福國建設事業股份有限公司


法定代理人  黃福來  
訴訟代理人  張致祥律師
複代理人    朱星翰律師
被      告  伴吾別墅社區管理委員會

法定代理人  林育正  

訴訟代理人  張水生  
            余欽博律師
上列當事人間請求繳納污水處理費等事件，本院於民國111年1月
25日言詞辯論終結，判決如下：
    主  文
被告應給付原告新臺幣伍佰零柒萬捌仟柒佰貳拾伍元，及自民國
一一０年一月五日起至清償日止，按週年利率百分之五計算之利
息。
原告其餘之訴駁回。
訴訟費用由被告負擔百分之九十九，餘由原告負擔。
    事實及理由
壹、程序方面：
    按訴狀送達後，原告不得將原訴變更或追加他訴，但請求之
    基礎事實同一者，不在此限，民事訴訟法第255條第1項第2
    款定有明文。查原告起訴時係依民法第179條不當得利之規
    定請求（見本院卷一第15頁），嗣於民國110年10月6日追加
    同法第176條第1項無因管理之規定為請求權基礎（見本院卷
    一第241頁），核原告所主張，均係基於其所主張被告應給
    付污水處理費用之同一基礎事實，應屬請求之基礎事實同一
    ，雖被告表示不同意（見本院卷一第255頁），惟揆諸上開
    規定，並無不合，應予准許。
貳、實體方面：
一、原告主張：
　㈠原告在新店山區設立綠野香坡污水處理廠，用以處理在山上
    所蓋之社區住戶廢水，達到國家排放標準後，始能將處理過
    之廢水再排入溪流中。被告伴吾別墅社區管理委員會（下稱
    被告）、敦揚大廈社區管理委員會（另審結）及訴外人靜岡
    別墅社區管理委員會3個社區均位於新店山上，並利用原告
    之污水廠處理污水，即應支付污水處理費用；惟興建上開3
    個社區之建商，本與原告約定社區每戶住家會支付社區污水
    處理費予原告，由原告向社區管委會收取，而原告向被告收
    取者，係污水處理廠之實際花費，即實報實銷，未有任何利
    潤，詎被告自民國99年3月起，即未繳納污水處理費用迄今
    。原告後來對被告收取之污水處理費，也僅是收取代墊款，
    以污水處理廠實際支出之電費、技師簽證費及環保工作人員
    之薪資等支出為母數，以用戶總數與各社區坪數分別佔50%
    之權數，加總計算為各社區管理委員會應繳納之污水處理費
    用，即①用母數除以使用污水處理廠之全部戶數，得利每戶
    當月應付之污水處理費做為計算基礎外，②以各社區所占坪
    數大小比例，再以前開污水場費用為母數相乘後，所得結果
    ，再將①②相加除以2，而獲得各社區應繳納之費用，茲依附
    表一所示計算伴吾社區自99年3月起計算至109年9月止，積
    欠之污水處理費為新台幣（下同）514萬9,055元。嗣經原告
    多次向被告催收並聲請調解，被告均置之不理，為此，爰依
    不當得利與無因管理之法律關係提起本訴，請求擇一為有利
    之判決等語。
　㈡並聲明：被告應給付原告514萬9,055元，及自起訴狀繕本送
    達之翌日(即110年1月5日）起至清償日止，按週年利率5%計
    算之利息。
二、被告則以：
　㈠被告僅係執行區分所有權人會議決議事項及公寓大廈管理維
    護工作之管理單位，並未直接利用原告之污水廠處理污水，
    故原告以被告為對象提起本訴，顯有當事人不適格之情形，
    鈞院應駁回其訴。而有關被告所屬社區之專用下水道應係由
    當時負責興建之建商依法應設置專用下水道並負管理之責，
    該下水道設施目前仍為建設公司管理中，迄今未交接予被告
    ，是有關該下水道設施自應由該建設公司負責管理並自付費
    用，是原告要求被告支付費用，並無依據，況原告稱建商本
    與其約定社區每戶住家會支付其污水處理費一情，並未提出
    任何證據證明，即便有約定，在未經被告及社區住戶參與，
    原告與建商之私下約定，並不足以拘束被告。而原告所提之
    30甲污水廠維護管理請款單及附表欠費明細，均為原告片面
    自行製作，且該請款單上有關被告108年3月應繳費用為2萬7
    ,392元，與附表一欠費明細中之108年3月份之請款金額為2
    萬5,453元亦不相符，足認該等文件係原告臨訟拼湊編撰而
    來，不足為信，被告否認該等文書之形式真正及實質真正，
    是原告之主張，顯無理由，應予駁回等語，資為抗辯。
　㈡並聲明：原告之訴駁回。
三、本院之判斷：
    原告主張被告所屬伴吾社區位於新店山上，利用原告之污水
    廠處理污水，惟伴吾社區自99年3月起即未繳納污水處理費
    用予原告，迄今共積欠514萬9,055元之污水處理費，經原告
    多次催繳，均未獲置理，爰依不當得利與無因管理之法律關
    係提起本訴，請求法院擇一為有利之判決等語，惟為被告所
    否認，並以前揭情詞置辯，則本件之爭點厥為：㈠原告以被
    告為本件起訴對象，當事人是否適格?㈡原告依不當得利與無
    因管理之法律關係，請求被告給付污水處理費，是否有理由
    ?可請求之金額若干?茲分項析述如下：
　㈠原告以被告為本件起訴對象，當事人是否適格?
　  按公寓大廈管理條例第3條第9款規定，管理委員會（下稱管
    委會）指為執行區分所有權人會議決議事項及公寓大廈管理
    維護工作，由區分所有權人選任住戶若干人為管理委員所設
    立之組織。同法第38條第1項並規定：管理委員會有當事人
    能力。又按當事人適格，乃指當事人就具體特定之訴訟，得
    以自己之名義為原告或被告，而受為訴訟標的法律關係之本
    案判決之資格。故在給付之訴，祗需原告主張其為訴訟標的
    法律關係之權利主體，他造為訴訟標的法律關係之義務主體
    ，其當事人即為適格。至原告是否確為權利人，被告是否確
    為義務人，乃為訴訟標的法律關係之要件是否具備，即訴訟
    實體上有無理由之問題，並非當事人適格之欠缺。查，本件
    原告以被告未給付其所屬伴吾社區之污水處理費，乃主張被
    告為訴訟標的法律關係之義務主體，揆諸前揭說明，被告就
    本件即為適格之當事人，至被告實體法上有無該權利，核屬
    本件有無理由之問題，與當事人適格無涉，被告容有誤會。
  ㈡原告依不當得利與無因管理之法律關係，請求被告給付污水
    處理費，是否有理由?可請求之金額若干?
　⒈原告主張被告迄今仍使用原告之污水處理廠處理污水，獲有
    利益，卻不給付污水處理費用予原告，應有不當得利之情形
    等語，並提出新北市政府環境保護局108年2月20日新北環水
    字第1080275814號函、108年3月被告每月積欠之污水處理費
    計算表格、98年11月20日協調會會議紀錄等件附卷可稽（見
    本院卷一第31至55、249頁），為被告所否認，並以：被告
    所屬社區之專用下水道設施，目前仍為建設公司管理中，迄
    今未交接予被告，是有關該下水道設施自應由該建設公司負
    責管理並自付費用，況原告所提之98年11月20日協調會會議
    紀錄並無出席人員之簽名或蓋章，更無被告之印文，被告否
    認其形式及實質之真正，是原告向被告請求支付污水處理費
    應屬無據等語置辯；惟證人鄭宏仁於本院到場證稱：伊當時
    任職國賓大地環保事業股份有限公司擔任處長，那時伊公司
    在那邊蓋房子，原告委託伊去處理幾個社區之污水處理費繳
    納問題，伴吾社區在98年開過2次會，協調會上有討論污水
    處理費之問題，也有決議從99年開始繳交費用等情（見本院
    卷一第10頁），核與原告前揭提出之協調會會議記錄大致相
    符，堪以採信。被告雖以鄭宏仁現任職之創頂建設股份有限
    公司與原告之法定代理人同一，質疑其證詞之可信度，惟鄭
    宏仁經本院告以偽證刑責後始具結作證，其證述自難謂有何
    偏袒或附和原告之情可指，是其證詞，應認為實在。而原告
    雖未能提出該會議記錄出席人員之簽名或蓋章，或被告之印
    文，然因距離時間久遠，脫落遺失在所難免，且依該會議記
    錄上記載被告當時尚有8名委員列席，開會當天亦非僅討論
    污水處理之事宜，尚有伴吾社區其他議案討論，應無從造假
    之可能，是被告此部分之抗辯，要無可採。
　⒉按依公寓大廈管理條例第36條第1、2、3款規定：「管理委員
    會之職務如下：區分所有權人會議決議事項之執行。共有
    及共用部分之清潔、維護、修繕及一般改良。、公寓大廈
    及其周圍之安全及環境維護事項」，而社區之污水處理，應
    屬社區之清潔、維護等事項，為管委會之權責範疇，
　  雖被告辯稱伴吾社區之專用下水道設施，目前仍為建設公司
    管理中，迄今未交接予被告，有關該下水道設施自應由該建
    設公司負責管理並自付費用云云，惟污水下水道使用費就是
    為建設、維護污水廠及污水管線等設施所需之費用，跟廢棄
    物清除處理費相同，是使用者付費之概念，故污水處理廠之
    操作維護管理費用，理應由社區全體住戶共同負擔，始符公
    允，縱被告所稱其所屬社區之專用下水道設施，目前仍為建
    設公司管理中，迄今未交接予被告一情為真，亦僅為處分權
     歸屬問題，仍無礙污水處理費理應由使用者之社區全體住
    戶共同負擔。查原告已提出其送交新北市政府環境保護局審
    查確實符合水污染防治法有關規定之依據（見本院卷一第31
    至55頁），且衡以被告未曾就社區污水未處理乙事向原告為
    任何反應，堪認原告主張其確實已處理伴吾社區之污水為實
    在。
  ⒊第按無法律上之原因而受利益，致他人受損害者，應返還其
　　利益」，民法第179條前段定有明文。原告既就被告所屬之
　　伴吾社區處理污水排入污水廠，伴吾社區無法律上原因受有
　　污水處理費用之利益，而致原告需負擔污水處理費用之損害
　　，是原告依不當得利規定請求被告應給付所屬伴吾社區之污
　　水處理費用，要屬有據。又民法第179條規定之不當得利，
　　凡無法律上之原因，而一方受利益，致他方受損害，即可成
　　立，至損益之內容是否相同，及受益人對於受損人有無侵權
　　行為，可以不問；依不當得利之法則請求返還不當得利，以
　　無法律上之原因而受利益，致他人受有損害為其要件，故其
　　得請求返還之範圍，應以對方所受之利益為度，非以請求人
　　所受損害若干為準（最高法院65年台再第138號、61年台上
　　字第1695號判決意旨參照）。再按當事人已證明受有損害而
　　不能證明其數額或證明顯有重大困難者，法院應審酌一切情
　　況，依所得心證定其數額，民事訴訟法第222條第2項亦有明
　　文，其立法理由為損害賠償之訴，原告已證明受有損害，有
　　客觀上不能證明其數額或證明顯有重大困難之情事時，如仍
　　強令原告舉證證明損害數額，非惟過苛，亦不符訴訟經濟之
　　原則，故規定此種情形，法院應審酌一切情況，依所得心證
　　定其數額，以求公平。原告主張不當得利請求權，雖有理由
    ，並提出自99年3月至109年9月之相關單據等件附卷為憑(見
    本院卷第301至803頁)，但因部分月份之單據因歷時已久而
    遺失，依上開規定，本院依當年度有單據證明之月份平均計
    算之，認定原告得主張不當得利之返還金額以507萬8,725元
    為適當（計算方式詳如附表二所示），逾此部分之請求，則
    屬無據，不應准許。
  ⒋原告主張擇一請求依不當得利或無因管理之法律關係請求被
    告給付污水處理費，則因依不當得利法律關係請求之部分，
    已屬有據，從而原告主張以無因管理法律關係為請求部分，
    即無庸審酌，併此敘明。
  ⒌末按給付有確定期限者，債務人自期限屆滿時起，負遲延責
    任。給付無確定期限者，債務人於債權人得請求給付時，經
    其催告而未為給付，自受催告時起，負遲延責任；其經債權
    人起訴而送達訴狀，或依督促程序送達支付命令，或為其他
    相類之行為者，與催告有同一之效力。又遲延之債務，以支
    付金錢為標的者，債權人得請求依法定利率計算之遲延利息
    。民法第229條第1項、第233條第1項分別定有明文。本件原
    告請求被告返還所受利益，既未約定履行期，從而原告請求
    被告應給付自起訴狀繕本送達之翌日(即110年1月5日）起至
    清償日止，按週年利率5%計算之利息，亦屬有據。
四、綜上所述，原告依不當得利法律關係，請求被告給付507萬8
    ,725元，及自起訴狀繕本送達之翌日(即110年1月5日）起至
    清償日止，按週年利率5%計算之利息，為有理由，應予准許
    ，逾此部分，則無理由，應予駁回。
五、本件事證已臻明確，兩造其餘攻擊防禦方法及舉證，核與判
    決結果無影響，爰不另予一一論述，併此敘明。
六、訴訟費用負擔之依據：民事訴訟法第79條。
中　　華　　民　　國　　111 　年　　3 　　月　　4 　　日
                  民事第四庭    法　官　陳靜茹
以上正本係照原本作成。
如對本判決上訴，須於判決送達後20日內向本院提出上訴狀。如
委任律師提起上訴者，應一併繳納上訴審裁判費。
中　　華　　民　　國　　111 　年　　3 　　月　　4 　　日
                                書記官　蔡汶芯